【裁判字號】    89,判,3796
【裁判日期】    891222
【裁判案由】    水土保持法
【裁判全文】
最  高  行  政  法  院  判  決                  八十九年度判字第三七九六號
    原      告  甲○○
    被      告  臺北縣政府
    代  表  人  蘇貞昌
右當事人間因水土保持法事件，原告不服行政院農業委員會中華民國八十八年八月十
七日八八農訴字第八八一一七八八七號再訴願決定，提起行政訴訟。本院判決如左︰
    主  文
原告之訴駁回。
訴訟費用由原告負擔。
    事  實
緣原告於台北縣新店市○○段屈尺小段四九八之二地號山坡地，未先擬具水土保持計
畫送主管機關核定，即在該地堆積土石，面積約二百平方公尺，經被告於八十七年五
月一日派員會同相關單位人員至現場勘查屬實，認上項事實已違反水土保持法第十三
條之規定，乃以八十七年八月二十五日（八七）北府農六字第二六二八一三號處分書
依同法第二十三條第二項、第三十三條第一項第二款之規定，處原告新台幣六萬元罰
鍰，並限期三十日內改正，及受處分人之土地自第一次處罰之日起二年內暫停該地之
開發申請。原告不服，提起訴願、再訴願遞遭決定駁回，遂提起行政訴訟。茲摘兩
造辯論意旨於次：
原告起訴意旨略謂：
一、查水土保持法第八條第一項第五款、第十三條第一項規定，於山坡地或森林區內
    之開發、經營或使用行為，其水土保持義務人應先擬具水土保持計畫，送請主管
    機關核定云云，否則依同法第三十三條第一項第二款將處以新台幣六萬元以上三
    十萬元以下罰鍰。惟查系爭土地係屬田地，且位於新店都市計畫範圍內，並非山
    坡地或位於森林區內，並非水土保持法第八條第一項第五款土地，從而並無水土
    保持法第十三條第一項、第三十三條第一項第二款之適用。是故原處分機關與訴
    願決定機關認定錯誤，誤以田地為山坡地，並以原告未先擬具水土保持計畫而堆
    積土石，而依此處以新台幣六萬元之行政罰鍰，其認定非但與事實不符，且不能
    令原告信服。
二、八十七年五月一日台北縣政府農業局人員前往原告所有座落於新店市○○段屈尺
    小段四九八之二、四六七地號會勘時，四九八之二地號之土地上已有填倒之廢棄
    土石，該土石係鄰近開闢道路所堆置，並非原告所堆積。上開土地為九八三平方
    公尺，原告若欲開發土地而堆積二百平方公尺並無實益，且其他未遭堆積部分係
    大坑洞，原告根本無法使用土地。況且，原告居住於台北市○○路上，距離新店
    屈尺遙遠，衡理並不知悉何人堆積土石於該處。經原告查訪始知悉該土石係鄰邊
    開闢馬路所堆置，原告並非堆積土石之人。再訴願決定書卻以「訴願人於言詞辯
    論時亦坦承違法行為」，而認定該土石係由原告所堆積者，惟此與原告於八十八
    年二月三日台灣省政府訴願審議委員會舉行言詞辯論時已明白詳細說明該土石係
    鄰邊開闢馬路所堆置之意旨相反。是故原處分機關與再訴願決定機關認定原告違
    反水土保持法於法無據。
三、原告於八十六年四月二十一號接獲台北水源特定區管理委員會八六北水一字第○
    三六七三號，准予原告於不破壞地形、地貌及不影響水源、水質、水量之情況下
    ，得為原來之使用。原告乃於八十七年四月二十日向台北縣政府農業局申請准予
    填土整地。原告依法申請填土整地，而台北縣政府到場會勘竟認定係原告填土石
    ，委實冤枉，若原告填土石在先，焉可能自投羅網申請於後？原處分機關與訴願
    決定機關及再訴願決定機關誤認係原告堆積土石，原告焉能甘服云云。
被告答辯意旨略謂：
依據水土保持法第八條第一項規定：下列地區之治理或經營、使用行為，應經調查規
劃，依水土保持技術規範實施水土保持之處理與維護：．．．三、探礦、採礦、鑿井
、採取土石或設置有關附屬設施。四、修建道路、公路、其他道路或溝渠等。五、於
山坡地或森林區內開發建築用地，或設置公園、墳墓、遊憩用地、運動場她或軍事訓
練場、堆積土石、處理廢棄物或其他開挖整地。」第十三條第一項：「第八條第一項
第五款之開發、經營或使用行為，其水土保持義務人應先擬具水土保持計畫，送請主
管機關核定，如屬依法應進行環境影響評估者，並應檢附環境影響評估審查結果一併
送核，其水土保持計畫未經主管機關核可前，各目的事業主管機關不得逕行核發開發
或利用之許可。」第三十三條第一項：「有下列情形之一者，處新臺幣六萬元以上三
十萬元以下罰鍰．．．二、違反第十二條至第十四條規定之一，未先擬具水土保持計
畫或未依核定計畫實施水土保持之處理與維護者，或違反第二十三條規定，未在規定
期限內改正或實施仍不合水土保持技術規範者。」
一、台北縣新店市○○段屈尺小段四九八之二地號土地確係依山坡地保育利用條例經
    行政院六十八年十一月二十一日台六十八經字第一一七○一號函核定，臺灣省政
    府六十九年二月六日六九府農山字第一二○一六六號公告之山坡地，行政院八十
    五年一月十三日台八十五農○一三三五號核定同意列為水土保持法之山坡地範圍
    。依據「水土保持法」第十三條第一項：「第八條第一項第五款之開發、經營或
    使用行為，其水土保持義務人應先擬具水土保持計畫，送請主管機關核定．．．
    」規定，原告未先擬具水土保持計畫送請主管機關核定，即擅自堆積土石，顯已
    違反水土保持法之規定。
二、被告於八十七年五月一日於現場會勘時，經向台北縣警察局新店分局屈尺派出所
    查明，原告在系爭土地供人填倒廢棄土石，經警員及時制止並令卡車離開後才停
    止違規，而非原告所稱係鄰近開闢道路所堆置。又行政院農業委員會再訴願決定
    書載明查本件原告所提訴願案於八十八年三月十二日（八十八年二月三日查無言
    詞辯論），言詞辯論筆錄記載甲○○君陳述「本案土地三面臨路，因為道路築路
    造成本案土地更低，有二層樓深，會淹水且常有車掉下，訴願人才雇工填土，經
    警察勸告應先申請，原告馬上聽從向原處分機關申請填土。訴願人承認未合法律
    ，但縱不申請亦已全面填土完畢，茲遵從勸告申請卻受罰及為免車輛掉入而填土
    卻受罰，於情理上說不過去」，原告已承認未申請核准即雇工填土之事實。依據
    「水土保持法」第四條：「公、私有土地之經營或使用，依本法應實施水土保持
    處理與維護者，該土地之經營人、使用人或所有人，為本法所稱之水土保持義務
    人」，原告雖述於現場所堆積之土石非他所為，然依本法條例規定原告為該地水
    土保持義務人，應善盡維護管理之責，原告不能將非他所為做為搪塞之詞，藉以
    逃避行政處分，是以原告所訴皆為推托之詞。
三、本件原告於台北縣新店市○○段屈尺小段四九八之二地號山坡地，未先擬具水土
    保持計畫送主管機關核定，即在該地堆積土石，面積約二○○平方公尺，經被告
    於八十七年五月一日，派員會同台北縣警察局新店分局、新店地政事務所等相關
    單位人員至現場勘查屬實，有原處分卷附會勘紀錄及現場照片影本可稽，原告雖
    提出填土整地申請，因違規在先，故仍應依違反水土保持法規定處分。綜上所述
    ，原告既未事先申請核准即雇工堆積土石，依首揭法條規定即不能無罰。從而被
    告予以裁處原告新台幣六萬元罰鍰，並限期三十日內改正，及受處分土地自第一
    次處罰之日起二年內暫停該地之開發申請，要無違誤等語。
    理  由
按「下列地區之治理或經營、使用行為，應經調查規劃，依水土保持技術規範實施水
土保持之處理與維護：五、於山坡地或森林區內開發建築用地或設置公園、墳墓、遊
憩用地、運動場地或軍事訓練場、堆積土石、處理廢棄物或其他開挖整地。」「第八
條第一項第五款之開發、經營或使用行為，其水土保持義務人應先擬具水土保持計畫
，送請主管機關核定，．．．其水土保持計畫未經主管機關核可前，各目的事業主管
機關不得逕行核發開發或利用之許可．．．。」「未依第十二條至第第十四條規定之
一擬具水土保持計畫主管機關核定而擅自開發者，除依第三十三條規定按次分別處罰
外，主管機關應令其停工，得沒人其設施及所使用之機具，強制拆除及清除其工作物
，所需費用，由經營人、使用人或所有人負擔，並自第一次處罰之日起兩年內，暫停
該地之開發申請。」「有下列情形之一者，處新台幣六萬元以上三十萬元以下罰鍰．
．．二、違反第十二條至第十四條規定之一，未先擬具水土保持計畫或未依核定計畫
實施水土保持之處理與維護者．．．」水土保持法第八條第一項第五款、第十三條第
一項、第二十三條第二項、第三十三條第一項第二款定有明文。經查本件原告未先擬
具水土保持計畫書送主管機關核准，即擅自於其所有台北縣新店市○○段屈尺小段四
九八之二地號山坡地堆積土石一節，業經被告派員會同台北縣警察局新店分局、新店
地政事務所至現場勘查屬實，有原處分卷附會勘紀錄及現場照片影本可稽，違規事實
洵堪認定。原告雖訴稱系爭土地係屬田地，且位於新店都市計畫範圍內，並非山坡地
或位於森林區內，不屬水土保持法第入條第一項第五款之土地，從而應無水土保持法
第十三條第一項、第三十三條第一項第二款之適用。被告與訴願決定機關認定錯誤，
誤以田地為山坡地，並以原告未先擬具水土保持計畫而堆積土石，而依此處以新台幣
六萬元之行政罰鍰，其認定與事實不符。八十七年五月一日被告所屬農業局人員前往
原告所有座落於新店市○○段屈尺小段四九八之二、四六七地號會勘時，四九八之二
地號之土地上已有填倒之廢棄土石，原告居住於台北市○○路上，距離新店屈尺地遙
遠，並不知悉何人堆積土石於該處，經原告查訪始知悉該土石係鄰邊開闢馬路所堆置
，原告並非堆積土石之人。蓋上開土地為九八三平方公尺，原告若欲開發土地而堆積
二百平方公尺並無實益，且其他未遭堆積部分係大坑洞，原告根本無法使用土地。原
訴願決定書卻以原告於言詞辯論時亦坦承違反行為，而認定該土石係由原告所堆積者
，惟原告於八十八年二月三日在台灣省政府訴願審議委員會舉行言詞辯論時，已詳細
說明該土石係鄰邊開闢馬路所堆置，是故被告與訴願決定機關以原告違反水土保持法
，於法無據。再查原告於八十六年四月二十一日接獲台北水源特定區管理委員會八六
北水一字第○三六七三號，准原告於不破壞地形、地貌及不影響水源、水質、水量之
情況下，得為原來之使用。原告乃於八十七年四月二十日向台北縣政府農業局申請准
予填土整地。原告依法申請填土整地，而台北縣政府到場會勘竟認係原告填土石，委
實冤枉，若原告填土石在先，焉可能自投羅網申請於後云云。查系爭土地係經行政院
八十五年一月十三日台八十五農○一三三五號函核定，台灣省政府八十五年三月六日
八五府農水字第一二三一四號公告為山坡地，此有上開行政院函、台灣省政府公告及
其附件公告圖影本各一紙在卷可稽。且原告於八十七年四月二十日向被告所屬農業
局申請在系爭土地填土整地之申請書，亦載明系爭土地原為山坡田地，此有上開申請
書附在訴願卷可稽，足證系爭土地係山坡地，依上開法條之規定原告自應先擬具水土
保持計畫，送請主管機關核定，始得堆積土石。本件原告於申請填土整地之前，已先
供人在系爭土地上填倒廢棄土石，經警員及時制止並令卡車離開後才停止違規行為，
並非如原告所稱係鄰近開闢道路所堆置等情，亦經被告向台北縣警察局新店分局屈尺
派出所查明屬實。且原告於八十八年三月十二日上午十一時許在訴願機關台灣省政府
進行言詞辯論時，陳稱「本案土地三面鄰路，因為道路築路造成本案土地更低，有二
層樓深，會淹水且常有車輛掉下，訴願人才僱工填土，經警察勸告應先申請，訴願人
馬上聽從，向原處分機關申請填土。原告承認未合法律，但縱不申請亦已全面填土完
畢。茲遵從勸告申請及為免車輛掉入而填土卻受罰，於情理上說不過去」等語，此有
該言詞辯論筆錄附在訴願卷可稽，足證原告於申請填土整地之前，已先在系爭土地上
填倒廢棄土石，事證明確，被告予以處分於法並無不合。綜上所述，原告既未事先申
請核准即僱工堆積土石，依首揭法條規定即不能無罰。從而被告裁處原告六萬元罰鍰
，並限期三十日內改正及受處分土地自第一次處罰之日起二年內暫停該地之開發申請
，要無違誤，一再訴願決定予以維持，亦無不合，原告之訴應予駁回。
據上論結，本件原告之訴為無理由，爰依行政訴訟法施行法第二條、行政訴訟法第九
十八條第三項前段，判決如主文。
中    華    民    國     八十九      年     十二     月     二十二      日
                    最 高 行 政 法 院  第 一 庭
                                審 判 長 法  官      黃  綠  星
                                         法  官      高  啟  燦
                                         法  官      蔡  進  田
                                         法  官      黃  璽  君
                                         法  官      廖  宏  明
右  正  本  證  明  與  原  本  無  異
                                         法院書記官  邱  彰  德
中    華    民    國     八十九      年     十二     月     二十八      日


司法院資訊處製作；財團法人民間司法改革基金會備份。
